【裁判字號】    98,上訴,2332
【裁判日期】    990430
【裁判案由】    強盜
【裁判全文】
臺灣高等法院刑事判決                98年度上訴字第2332號
上  訴  人
即  被  告  丁○○
指定辯護人  陳祥彬律師
上列上訴人因強盜案件，不服臺灣桃園地方法院98年度訴字第11
5號，中華民國98年4月21日第一審判決（起訴案號：臺灣桃園地
方法院檢察署97年度偵字第12713號），提起上訴，本院判決如
下：
    主  文
原判決撤銷。
丁○○意圖為自己不法之所有，結夥三人以上攜帶兇器，以脅迫
至使不能抗拒，而使人交付其物，累犯，處有期徒刑柒年拾月。
    事  實
一、丁○○前有妨害自由、妨害兵役等案件前科，其曾因偽造文
    書案件，經台灣桃園地方法院以89年度易字第1675號判決判
    處有期徒刑5月確定；復因轉讓第二級毒品、加重竊盜案件
    ，經臺灣板橋地方法院以89年度訴字第1330號判決各判處有
    期徒刑7月、1年，並定應執行有期徒刑1年6月確定；再因施
    用第一級毒品、第二級毒品案件，經臺灣板橋地方法院以89
    年度訴字第1538號判決各判處有期徒刑9月、3月，並定應執
    行有期徒刑10月確定；又因偽造文書案件，經台灣桃園地方
    法院以90年度訴字第11號判決判處有期徒刑6月確定；另因
    加重竊盜案件，由台灣桃園地方法院以90年度易字第1092號
    判決判處有期徒刑1年2月確定；其又犯軍法逃亡案件，由國
    防部北部地方軍事法院桃園分院以90年度桃審字第34號判處
    有期徒刑1年6月確定，而上開8罪由臺灣板橋地方法院以91
    年度聲字第786號裁定定應執行有期徒刑5年10月確定，於民
    國95年4月6日因縮短刑期假釋付保護管束而出監，並於96年
    3 月31日保護管束期滿未經撤銷視為執行完畢。詎仍不知悔
    改，先由甲○○於96年6月24日晚間20時25分至21時前某時
    ，在台北縣鶯歌鎮○○路與育英路口某處竊取張嘉文所有之
    車號8976－ＫＶ號自用小客車（甲○○竊盜部分業經台灣板
    橋地方法院判處有期徒刑8月確定），嗣由丁○○將客觀上
    足以對人之生命、身體造成危險性之兇器之西瓜刀1把、鋁
    質球棒2支（均未扣案），放置於前開甲○○行竊而來之車
    牌號碼8976－ＫＶ號自用小客車內，丁○○即駕駛上開車輛
    搭載真實姓名年籍不詳綽號「全任」之成年男子前往甲○○
    址設臺北縣板橋市○○路○段161巷27之4號住處樓下，與在
    該處等候之甲○○會合後，向甲○○（其所涉加重強盜罪部
    分，業經台灣桃園地方法院以96年度訴字第1665號判決判處
    有期徒刑7年6月確定）、真實姓名年籍不詳綽號「全任」之
    成年男子提議共同結夥強盜他人財物花用，甲○○、「全任
    」二人表示願意一同參與後，丁○○、甲○○、「全任」三
    人遂共同基於意圖為自己不法所有之犯意聯絡，由丁○○駕
    駛上開自小客車搭載甲○○、「全任」，於同日晚間10時許
    ，先行至臺北縣樹林市浮州橋附近，由甲○○、「全任」持
    未扣案之扳手將上開車輛原懸掛之車牌拆卸後丟棄，另行改
    懸掛車牌號碼8412－ＫＣ號車牌以為掩飾、並躲避警方追緝
    後，即由丁○○駕駛上開自小客車搭載甲○○、「全任」四
    處繞行尋找下手目標，嗣於隔日即96年6月25日凌晨2時30分
    許，途經桃園縣龜山鄉○○路○段1168號前，丁○○見乙○○與丙○○二名女子共乘車牌號碼5ＨＬ－855號重型機車行
    經該處，認有機可趁，乃告知甲○○、「全任」準備下手、
    行動，由丁○○駕駛上開自小客車緊靠、逼行乙○○所騎乘
    之上開機車，使乙○○受迫而急停機車於路旁，丁○○、甲○○、「全任」旋下車，由甲○○持上開西瓜刀一把，丁○○及「全任」則各持上開鋁質球棒一支接近、包圍乙○○、
    丙○○二人之脅迫方式，甲○○又出言喝令渠等二人交付身
    上包包，乙○○、丙○○內心因畏懼遭丁○○、甲○○、「
    全任」持西瓜刀砍殺或以球棒毆擊，且渠等二人僅係弱女子
    ，手中又無持任何得以反抗之工具，至使渠等二人不能抗拒
    而喪失其意思決定自由，乙○○將其所有皮包一個交付與「
    全任」【內有乙○○所有之國民身分證、汽車駕照、機車駕
    照、機車行車執照、郵局金融卡、華南商業銀行金融卡、上
    海商業銀行金融卡、中國信託銀行信用卡各一張、現金新臺
    幣（下同）2千元、大眾電信ＰＧ１900型行動電話一支（價
    值約1萬1千元，內含行動電話門號0000000000號、00000000
    00號ＳＩＭ卡各一張）】，丙○○亦將其所有皮包一個交付
    予甲○○【內有丙○○所有國民身分證、大眾商業銀行現金
    卡、郵局金融卡各一張、現金3千5百元、行動電話一支（價
    值約1萬元，內含行動電話門號0000000000號ＳＩＭ卡一張
    ）】，丁○○、甲○○、「全任」得手後，甲○○並取走上
    開重型機車鑰匙以拖延乙○○、丙○○報警時間，丁○○、
    甲○○及「全任」旋同乘上開車輛逃逸，途中並將上開供強
    盜所用之西瓜刀1把、鋁質球棒2支及該重型機車鑰匙丟棄路
    旁山崖下。乙○○、丙○○受害後即於同日凌晨五時許，前
    往桃園縣政府警察局龜山分局迴龍派出所報案處理，經警循
    線偵辦，並經由乙○○、丙○○指認犯罪嫌疑人，嗣於96年
    9月13日下午5時40分許，由警持臺灣桃園地方法院檢察署檢
    察官核發之拘票，前往甲○○位於臺北縣板橋市○○路○段
    161巷27之4號之住處，當場拘獲甲○○，甲○○經警詢問後
    即供承犯罪情節，始為警查獲上情。
二、案經桃園縣政府警察局龜山分局報請臺灣桃園地方法院檢察
    署檢察官偵查起訴。
    理    由
壹、證據能力部分：
一、按被告以外之人於審判中，有滯留國外或所在不明而無法傳
    喚或傳喚不到者，其於司法警察調查中所為之陳述，經證明
    具有可信之特別情況，且為證明犯罪事實之存否所必要者，
    得為證據，刑事訴訟法第159條之3定有明文，本件證人乙○○、丙○○經本院依法傳拘無著，此有本院送達證書及拘票
    及後附之拘提無著之報告書附於本院卷可稽。本院檢視彼等
    於警詢之證言大致相互吻合，亦與後述之證人甲○○所述相
    互吻合，本院審酌彼等陳述作成時之情況，核無違法取證及
    證明力明顯過低之瑕疵，應可採信，且為證明犯罪事實之存
    否所必要（證人乙○○、丙○○於96年9月14日於檢察官以
    證人身分訊問時因未具結，而無證據能力，無法引為本案證
    據）應有證據能力。
二、按被告以外之人於偵查中向檢察官所為之陳述，除顯有不可
    信之情況者外，得為證據，刑事訴訟法第159條之1第2項定
    有明文。而所謂「顯有不可信性」係指陳述是否出於供述者
    之真意、有無違法取供情事之信用性而言，故應就偵查筆錄
    製作之原因、過程及其功能等項加以綜合觀察，據以判斷該
    傳聞證據是否「非顯不可信」，倘可據以認定其任意性暨信
    用性俱無疑慮者，即可例外賦予「證據能力」，俾其成為法
    院審判時之適格證據資料。次按偵查係採糾問原則，由檢察
    官主導，重在合目的性之追求，而「詰問」乃偵查程序之一
    部，除預料證人、鑑定人於審判時不能訊問之情形外，檢察
    官可視實際情況，決定是否命被告在場，讓被告得親自詰問
    證人、鑑定人，此為刑事訴訟法第248條所明定，故刑事訴
    訟法第159條之1第2項所指得為證據之被告以外之人於偵查
    中向檢察官所為之陳述，其證據能力不因偵訊證人、鑑定人
    當時被告不在場，未親自詰問證人、鑑定人而受影響（最高
    法院97年度臺上字第603號判決意旨參照）。經查，證人丙○○於97年6月25日檢察官偵查中以證人身分所為之陳述，
    經具結在卷，此有結文在卷可考，且其陳述內容具體明確，
    復未見檢察官在偵查中有何違法取供而不具信用性之情事，
    雖未經被告親自詰問證人，惟參酌上揭判決意旨，仍應認對
    證人證言尚不生影響。是證人丙○○於97年6月25日偵查中
    以證人身份具結之陳述自得為證據。又依刑事訴訟法第186
    條規定，證人除有不得令其具結之情形外，應命具結。因之
    未依法具結之證言，在程序上欠缺法定條件，難認為合法之
    證據資料，故同法第158條之3規定證人依法應具結而未具結
    者，其證言無證據能力，不得作為證據。本件證人乙○○、
    丙○○於96年9月14日於檢察官以證人身分訊問時，雖檢察
    官有諭知具結，惟本院遍查全卷，並無該2人之結文，是該
    2證人因未經具結，其所為陳述，依照前述說明，不得作為
    本案之證據。
三、依司法院大法官釋字第582號解釋意旨，共同被告於被告案
    件中係屬證人，法院應踐行人證之法定調查程序，始具有證
    據能力；而共同被告於被告案件中之警詢、偵查中陳述，因
    被告無從為詰問，而有礙被告之對質詰問權，本應無證據能
    力。又若個案事實之認定涉及以共同被告之陳述，作為其他
    共同被告論罪之證據者，法院就被告本人之案件調查共同被
    告時，均須使該共同被告立於證人之地位，踐行人證之法定
    調查程序；又共同被告於審判外之陳述，依法律特別規定得
    作為證據者，除客觀上不能受詰問者外，於審判中仍應依法
    接受詰問程序，藉以保障被告本人之詰問權；法院就被告之
    案件對其他共同被告或與被告有共犯關係之人調查，均應依
    人證之調查程序傳喚該共同被告或共犯到場，命其立於證人
    之地位而為陳述，並通知被告，使被告有與之對質及詰問其
    現在與先前陳述之瑕疵的機會，以確保其對質詰問權，並藉
    以發現實體真實（最高法院94年度臺上字第6336、1776號裁
    判要旨參照）。依上開大法官解釋及最高法院裁判意旨，共
    犯先前於警詢、檢察官偵查中及法院審理中本於被告之身分
    所為之供述，均係基於被告之身分所為之供述，法院如於共
    犯以證人身分到庭陳述，訊問被告對共犯之審判外陳述有何
    意見，並准許被告對於共犯當庭及先前陳述進行詰問，即已
    賦予被告對於共犯對質詰問機會，此時共犯陳述之瑕疵，應
    已治癒，而具有證據能力。是本案共犯若於警詢、偵訊及法
    院審理時本於被告身分所供，關於共犯自身犯罪之相關內容
    ，具有證據能力。若敘及至其他共犯犯罪情節之相關內容，
    則屬被告以外之人之陳述，若於法院審理程序中以證人身分
    到庭陳述，並賦予被告對質詰問之機會，則共犯於警詢、偵
    訊及法院所為之供述，均具有證據能力。查本案共犯甲○○
    於原審及本院審理中業已以證人之身分到庭作證，並賦予被
    告丁○○對質詰問之機會，證人於本院審理時並陳稱其於警
    詢及偵查中所言均實在，則共犯甲○○先前於警詢、偵訊及
    法院所為之供述，自均具有證據能力。
四、按鑑定之經過及其結果，應命鑑定人以言詞或書面報告；法
    院或檢察官得囑託醫院、學校或其他相當之機關、團體為鑑
    定，或審查他人之鑑定，準用前開規定，此為刑事訴訟法第
    206條第1項、第208條第1項前段所明定。經查台北縣政府警
    察局99年2月11日北縣警鑑字第0990025388號鑑驗書，係本
    院囑託台北縣政府警察局作鑑定後所提出之鑑定報告，並經
    實施鑑定之審查人戊○○於本院說明鑑定之經過及結果，依
    刑事訴訟法第206條、208條規定，自得為證據，且被告及辯
    護人於本院審判時，就此部分之證據能力亦表示不爭執（見
    本院卷第194頁反面），復核該鑑定書與檢察官主張之犯罪
    事實有關聯性，是可認該鑑定書具有證據能力。
貳、實體部分：
一、訊據被告丁○○矢口否認其有何結夥三人攜帶兇器強盜之犯
    行，並辯稱：伊並無於上開時間與甲○○參與強盜案件，伊
    也不認識、也沒有聽過綽號「全任」之人，伊並不清楚甲○○何以指認伊有與其一同犯案，可能係因為伊與甲○○曾因
    吸毒問題有爭執，且曾經有當眾讓甲○○難堪所致云云，而
    被告之選任辯護人以：證人即被害人乙○○、丙○○就參與
    犯罪之人數、犯罪行為人所攜帶兇器究為棍棒或球棒及材質
    為何等情節，與證人即共犯甲○○所供認犯罪情節有所出入
    ，且證人丙○○先後指認被告所靠近之被害人有先後不同之
    陳述，是證人彼此間之證述有所瑕疵之處，另證人黃瓊瑤他
    也提到採證的時候那小客車並沒有懸掛車牌，被害人指認強
    盜她們的車子是掛著8410ＫＣ，本案認定作案的車子是8976
    ＫＶ，到底本件所查獲這小客車是否就是強盜被害人的那小
    客車，而且小客車被警察尋獲的時間點是在96年7月5日，距
    離強盜案發生的時間點已經超過10天，縱使有在小客車上發
    現留有被告ＤＮＡ的煙蒂，究竟是否是在案發時間遺留，還
    是在之後，這部分也沒有辦法判斷，本案實乏事證足佐被告
    有涉案之可能等節為被告辯護，然查：
  (一)上開事實，業據證人即被害人乙○○、丙○○分別於警詢及
    丙○○於97年6月25日檢察官偵查中指述渠等二人共乘重型
    機車行經案發地點，遭車牌號碼8412－ＫＣ號自用小客車緊
    靠逼停路旁後，共犯甲○○、被告及另一名男子分持西瓜刀
    、棍棒並下車，要求渠等二人交付財物，渠等二人因不能抵
    抗而依指示交付身上包包及包包內容物之受害情節綦詳，核
    與證人即共犯甲○○迭於警詢、檢察官偵訊、另案審理供述
    及原審審理時證述：案發當日係由被告駕駛車輛搭載「全任
    」前來伊住處載伊，並由被告在車上提議行搶，由其與「全
    任」以扳手將該車車牌先改換為車牌號碼8412－ＫＣ號車牌
    後，即沿路尋找作案目標，由被告駕駛車輛行經案發地點時
    ，被告駕駛車輛緊靠、逼停由乙○○、丙○○二名女子所共
    乘機車後，伊即持西瓜刀一把，而被告及「全任」則分持鋁
    製球棒一支下車，包圍乙○○、丙○○，並要求該二名女子
    交付身上包包得手後離去之犯罪參與細節明確，足認被告確
    實有與共犯甲○○、綽號「全任」之成年男子於上開時間、
    地點，各分持西瓜刀一把或鋁製球棒一支，對於證人乙○○
    、丙○○施以脅迫之方式，使證人乙○○、丙○○無法抗拒
    ，而依渠等三人之指示分別交付身上財物之犯行無疑，是被
    告辯稱其於當日並無共同參與犯罪，顯係犯後規避重罪之詞
    ，不足採信。
  (二)雖被告於原審辯稱：伊與甲○○曾因吸毒問題有爭執，且曾
    經有當眾讓甲○○難堪，甲○○因此指認伊有共同犯罪云云
    ，惟查被告於警詢之初供稱：其係經由朋友介紹認識甲○○
    ，而其與甲○○並無仇恨及財務糾紛等詞（見97年度偵字第
    12713號偵查卷第8頁），並參酌被告於檢察官先後二次偵訊
    時均未曾提及其與共犯甲○○間有何故舊仇恨關係，其於原
    審準備程序時始提出其曾因吸毒問題與甲○○有過摩擦一詞
    （見原審審訴字卷第47頁），則被告迄至本案起訴後始突稱
    其與甲○○曾有言語爭執之過節一情，已難遽以採信。又證
    人即共犯甲○○為警查獲之初，即已坦認全部犯罪情節，並
    供述被告參與犯罪細節明確，且其所涉加重強盜罪部分亦經
    原審法院以96年度訴字第1665號判處有期徒刑7年6月確定，
    現已因該案在監執行等情，業經本院調取共犯甲○○所涉另
    案即台灣桃園地方法院96年度訴字第1665號卷核閱無誤，並
    有上開案件判決書附卷足按，是證人即共犯甲○○既始終坦
    認犯行，且其所涉加重強盜案件又經判決確定並現因該案在
    監執行，縱然被告所辯稱其曾與證人甲○○有因細微爭執而
    生言語齟齬一情屬實，證人甲○○實無為求己身脫罪或僅為
    陷害被告入罪，而任意具結並編織、杜撰被告涉案情節之必
    要，且反陷自己另犯偽證重罪遭訴追之危險，況證人甲○○
    所證述上開情節，經核與證人即被害人乙○○、丙○○指述
    被害經過及確認被告本人有共同參與犯罪情節大致相符，是
    該證人甲○○前後一致之陳述，實無瑕疵可指，應非屬子虛
    烏有，堪認與事實相符，是被告前開所辯，應係臨訟卸責言
    詞，難以採信。
  (三)又被告之選任辯護人以證人即被害人乙○○、丙○○就參與
    犯罪之人數、犯罪行為人所攜帶兇器究為棍棒或球棒及材質
    為何等節，與證人即共犯甲○○所供認犯罪情節有所出入，
    且證人丙○○於偵查中先後指認被告所靠近之被害人亦有先
    後不同之陳述，是證人彼此間之證述有所瑕疵之處，本案實
    乏事證足佐被告有涉案之可能等節為被告辯護，然觀諸(1)證
    人即被害人乙○○於警詢時指述：於96年6月25日凌晨2時30
    分，其與友人丙○○共乘車牌號碼5ＨＬ－855號重型機車，
    在桃園縣龜山鄉○○路○段1168號前，遭一輛車牌號碼8412
    －ＫＣ號自小客車自後方靠近逼迫渠等二人靠到路旁，車上
    下來3名男子，另有1人留置在副駕駛座車上，下車之3名男
    子均為30至40歲之中年男子，身高約170至175公分，其中一
    人持西瓜刀，二人持棍，先搶丙○○側背的包包，又搶伊身
    上之皮包後，即駕車離開該處往新莊方向逃逸，經指認犯嫌
    照片，甲○○、丁○○即為強盜渠等二人財物之人，而「甲○○」當時有持西瓜刀揮舞，離伊比較近，另外「丁○○」
    有手持木棍繞過伊追丙○○等詞（見97年度偵字第12713號
    偵查卷第35、36、40頁），及(2)證人即被害人丙○○於警詢
    時陳述：當天有一人持西瓜刀，而將伊背包拿走，伊包包內
    有身分證、現金3千5百元、大眾現金卡、郵局金融卡及內含
    行動電話門號00000 00000號之行動電話一支等物，另外一
    個拿木棍拿走乙○○斜背背包是「甲○○」等詞（見97年度
    偵字第12713號偵查卷第37、42頁），復於檢察官97年6月25
    日偵訊時結證稱：當時是乙○○騎機車載我經過該處，就有
    人開著一台車子撞我們機車，把我們攔住後就有三個男子下
    車，一個拿西瓜刀之男子靠伊很近，並把伊包包拿走，有二
    個男子持棍子接近乙○○，其中一個靠著乙○○機車不讓她
    走，另一個拿走乙○○的包包、機車鑰匙，伊在被搶現場有
    看過在庭之丁○○，「丁○○」是靠近乙○○二人之一，伊
    確認在庭之丁○○是當時強盜之三名嫌犯之一，伊當時狀況
    無法抵抗，因為他們手中都持有兇器，等語（見97年度偵字
    第12713號卷第66、67頁），與(3)證人即共犯甲○○迭於警
    詢、檢察官偵訊及另案審理供述及原審審理時結證：96年6
    月25日下午6時係由被告駕駛車輛到伊住處載伊，「全任」
    就坐在該車駕駛座旁，伊就坐入該車後座，被告即提議強盜
    路人財物，伊與「全任」在樹林市浮州橋先將該車車牌以扳
    手改換車牌號碼8412－ＫＣ號車牌後，原車牌已經隨手丟棄
    ，由被告駕駛該車在龜山鄉一帶迴繞找下手目標，於同日凌
    晨2時30分許，行經桃園縣龜山鄉○○路○段1168號前，見二
    名女子共乘機車，被告即駕駛該車伺機逼迫該機車停於路旁
    ，由伊持車內預藏之西瓜刀一把，被告及「全任」則分持鋁
    製球棒下車，並靠近、包圍該二名女子，伊有拿西瓜刀叫二
    名女子把錢拿出來，該二名女子拿給伊與「全任」，但伊無
    持刀架在該女子身上，伊所拿背包內有現金3千5百元、身分
    證、門號0000000000號之行動電話一支，而綽號「全任」之
    男子則強盜另一名女子背包，得手後即就將現金拿出支付加
    油、住宿費用，背包內一支門號0000000000號之行動電話則
    由被告取走使用，「全任」從中拿多少伊不清楚，其餘強盜
    之物均遭丟棄於路旁，該次強盜犯行，被告本人確實有共同
    參與等節（見97年度偵字第12713號偵查卷第28至30、62頁
    、96年度偵字第22414號偵查卷第38頁背面、第39頁正面、
    另案共犯甲○○所涉原審法院96年度訴字第1665號卷第62、
    63 頁及原審訴字卷60至63頁），經細繹上開證人乙○○、
    丙○○及甲○○間之證述內容，就案發當日發生之時間、地
    點、實際下車行搶之人數、行搶三人有持兇器、遭搶包包內
    之內容物等節經互核均屬一致，雖證人乙○○、丙○○於警
    詢時指稱行搶當時尚有一人在車上、行搶三人中有二人各持
    「棍棒」一支部分，與證人甲○○所述案發當時僅有其與被
    告、「全任」三人，當日被告與「全任」各持「鋁製球棒」
    一支之犯罪情節，就共同參與犯罪人數、其中二人所持工具
    材質有些微差異之處，且證人丙○○曾於警詢時，經指認共
    犯甲○○照片而陳述該人有拿走證人丙○○之包包，復於檢
    察官偵訊時改指認先後在庭之共犯甲○○、被告實為分別取
    走其包包及接近證人乙○○之人等情，亦有先後不同之陳述
    ，然本案案發時間時值凌晨深夜，證人乙○○、丙○○共乘
    機車於道路上，突遭不明陌生男子駕車逼迫急停機車於路旁
    ，且有三人下車持兇器脅迫渠等二人交付身上財物，則證人
    乙○○、丙○○身處深夜、非明亮環境及內心恐懼、害怕之
    情緒狀態下，縱未能確認非與己身近距離之車輛內有無其他
    人士存在，或將被告、「全任」二人所分持鋁製球棒僅稱之
    棍棒，卻未能明確陳述同屬長條狀物品之材質、種類，實難
    認有何違背常情之處，而此部分之事實，本即應參酌與共犯
    間彼此熟識且實際下手參與犯罪之證人甲○○所證述內容，
    認定本案共同參與犯罪之人數、所持長條狀兇器之材質等細
    節，又證人丙○○於警詢指認犯嫌照片後，再於檢察官偵訊
    時，經實際與被告同時在庭，重行確認當日目睹過程，而始
    有更改其於警詢所指行搶各人所為各個舉措之情形，是證人
    乙○○或丙○○固有上開未臻明確之指述或證人丙○○有前
    後陳述之差異性，然仍無礙於證人乙○○、丙○○二人前後
    指述之一致性；況被告與證人乙○○、丙○○於案發當日之
    前素未謀面，彼此間本即無故舊恩怨、情仇之可能，渠等二
    人豈有甘冒受偽證罪刑事處罰風險，設詞具結指認被告並虛
    詞構陷被告入罪之可能，是被告選任辯護人徒憑證人乙○○
    、丙○○就渠等二人受害過程細節與證人即共犯甲○○證述
    犯罪參與情形之不同，而質疑上開證人乙○○、丙○○或甲○○證詞之可信性，難以憑採。又被告辯護人於本院審理時
    質疑：甲○○於96年6月24日晚間20時25分至21時前某時，
    始在台北縣鶯歌鎮○○路與育英路口某處竊取張嘉文所有之
    車號8976－ＫＶ號自用小客車（即本案作案所使用之汽車）
    ，證人即共犯甲○○卻供稱：96年6月24日下午6時係由被告
    駕駛上開車輛到伊住處載伊一同前往作案，時間上顯然不對
    云云，經查甲○○於96年6月24日晚間20時25分至21時前某
    時，在台北縣鶯歌鎮○○路與育英路口某處竊取張嘉文所有
    之車號8976－ＫＶ號自用小客車一事，業經台灣板橋地方法
    院判處甲○○有期徒刑8月確定，此有上開判決書附於本院
    卷，並經本院調閱上開卷宗核閱無誤，是甲○○偷竊該車之
    時間應係96年6月24日晚間20時25分至21時前某時無誤，又
    證人甲○○於本院審理時先說「被告開車來找他時，時間大
    概是晚上6點」，後又稱「時間上我不記的了」（見本院卷
    第119 頁），嗣於本院99年3月5日審理時，證稱：「（受命
    法官問：那天那部銀色豐田汽車，你們是在開了多久以後才
    遇到被害人？）4、5個鐘頭以後」、「（受命法官問：所以
    離開你們家裡大約4、5個鐘頭之後才遇到被害人？）是的，
    是從離開我家之後4、5個小時」（見本院卷第147頁），按
    本件被害人被搶之時間是96年6月25日凌晨2時30分許，而甲○○竊取系爭作案車輛之時間為96年6月24日晚間20時25分
    至21時前之某時，兩者相差時間大約5小時多，此與甲○○
    於本院審理時所稱之「從離開我家之後4、5個小時後才遇到
    被害人」，時間上大致相符，並無矛盾，是被告開車搭載甲○○出發尋找目標之時間應係在96年6月24日晚間20時25分
    後之某時，甲○○之前所稱：96年6月24日下午6時係由被告
    駕駛上開車輛到伊住處載伊一同前往作案，其時間應係誤記
    ，併此敘明。
  (四)又本件被告作案後將作案所乘之汽車棄置在臺北縣樹林市○○街○段341號前，嗣於96年7月5日經警尋獲上開車輛，並採
    集車內煙灰缸內遺留之菸蒂，此業經證人即當天採證員警黃
    瓊瑤於本院審理時結證明確（見本院卷第117頁），嗣經本院
    採集被告丁○○唾液檢體棉棒送請台北縣政府警察局，與當
    時採得之菸蒂比對ＤＮＡ是否相符，經台北縣政府警察局以
    ＤＮＡ－ＳＴＲ型別鑑定法鑑定，鑑定結果為送檢之菸蒂檢
    出一男性之ＤＮＡ－ＳＴＲ型別與丁○○之ＤＮＡ－ＳＴＲ
    型別相同，此有台北縣政府警察局99年2月11日北縣警鑑字第
    0990025388號鑑驗書附於本院卷可稽，並經實施鑑定之審查
    人戊○○於本院結證稱：「鑑定報告書是我們單位製作，由
    我負責審核」、「我們接受委託單位鑑定的時候，將鑑定之
    物由我們收發建檔進入實驗室，首先會有標準檢體（指人的
    唾液棉棒，本案係指被告丁○○的唾液棉棒）由獨立的鑑定
    人來做分析，案件的證物（指本件煙蒂採出的ＤＮＡ型別）
    由另外的鑑定人來分析，將分析所得的結果作比對，比對會
    得到結論，然後製作成鑑驗書。」、「本件比對項目如鑑定
    書所指出的鑑定項目（基因名稱）」、「就編號一的煙蒂來
    說，12、15是指說就Ｄ8Ｓ1179型別，每個人的ＤＮＡ的型別
    都不一樣，就煙蒂分析到的數據我們分析到是12、15 ，然後
    丁○○唾液棉棒的ＤＮＡ基因座也是12、15。Ｄ8Ｓ1179型別
    基因座總共有12個數字，分別代表從8開始，9、10 、11、12
    、13、14、15、16、17、18、19，因為每個人基因來自父母
    親，就被告來說他的雙親基因是12或15，所以才會得到這個
    數字」、「在鑑驗書裡面可以看到編號一煙蒂與丁○○唾液
    ＤＮＡ吻合的這個型別在臺灣地區的中國人需要1.67乘上10
    的17次方才會有壹個人與丁○○ＤＮＡ的型別一樣」、「就
    這16個基因座來說，煙蒂的ＤＮＡ型別與丁○○的ＤＮＡ型
    別吻合」等語，說明鑑定之經過及結果甚詳。又證人甲○○
    於本院審理時證稱「作案之車子當天就丟棄」（見本院卷第
    118頁反面），被告於本院準備程序時亦稱「我沒有見過這部
    車」（見本院卷第67頁），於台灣板橋地方法院97年度易字
    第300號甲○○竊盜案件審理時作證稱：「我沒看過這部車，
    也沒坐過」，此有該案97年4月9日審判筆錄可稽（見台灣板
    橋地方法院97年度易字第300號卷第52頁），按該車係甲○○
    於96年6月24日晚上20時25分之後某時竊取，並將原車牌
    8976－KV拆下丟棄改掛8412－KC車牌，隨後即駕駛該車尋找
    目標，於96年6月25日凌晨2時30分犯下強盜案後，當天即將
    該車丟棄，嗣後蒐證人員於該汽車上發現被告抽過之香菸蒂
    ，香菸上遺留之ＤＮＡ與被告之ＤＮＡ吻合，勘認被告當天
    確有乘坐該車並參與搶劫。被告於本院審理時稱可能係其他
    時間坐過該車，與其之前所證「我沒看過這部車，也沒坐過
    」不符，不足採信。綜上，被告前開所辯之詞，應屬犯後規
    避刑責言語，洵難憑採，而被告選任辯護人質疑證人乙○○
    、丙○○及甲○○間證詞矛盾之處，亦難資為對被告作有利
    之認定，是本件事證明確，應堪認定被告確有共同參與本件
    加重強盜犯行至明。
二、按強盜罪所施用之強暴、脅迫手段，祇須足以壓抑被害人之
    抗拒，使其喪失意思自由為已足，縱令被害人實際無抗拒行
    為，仍於強盜罪之成立，不生影響。強盜罪之行為態樣包含
    強暴與脅迫。所謂「強暴」，係謂直接或間接對於人之身體
    施以暴力，以壓制被害人之抗拒之狀態而言；「脅迫」則係
    指行為人以威嚇加之於被害人，使其精神上萌生恐懼之心理
    ，以達到至使不能抗拒之程度。「以西瓜刀架在屋內之人頸
    部」，係對被害人身體施以暴力，固屬「強暴」，「以揮舞
    西瓜刀（或敲打桌子方式）威嚇在場之人」，則係以威嚇之
    方法使被害人心理上產生恐懼，應屬「威脅」之範圍（最高
    法院30年上字第3023號判例及同院94年度台上字第7041號判
    決要旨參照）。查本案甲○○持上開西瓜刀一把，丁○○及
    「全任」則各持上開鋁質球棒一支接近、包圍乙○○、丙○○二人，甲○○又出言喝令渠等二人交付身上包包，乙○○
    、丙○○內心因畏懼遭丁○○、甲○○、「全任」持西瓜刀
    砍殺或以球棒毆擊，顯已使乙○○、丙○○二人，因害怕而
    喪失意思自由，而交付財物，揆諸首揭判例及判決要旨，被
    告所為顯係以脅迫之方式，壓制被害人乙○○、丙○○二人
    之抗拒狀態，而達於至使人不能抗拒之程度。次按刑法上所
    謂兇器，其種類並無限制，凡客觀上足對人之生命、身體、
    安全構成威脅，具有危險性之兇器均屬之，且祇須行竊時攜
    帶此種具有危險性之兇器為已足，並不以攜帶之初有行兇之
    意圖為必要（最高法院79年度台上字第5253號判例要旨可供
    參照）。核被告所為，係犯刑法第330條第1項之結夥三人以
    上攜帶兇器強盜罪。查被告與共犯甲○○、綽號「全任」之
    成年男子就本案所犯結夥三人以上攜帶兇器強盜犯行間，有
    犯意聯絡及行為分擔，為共同正犯。又被告、共犯甲○○、
    「全任」以一強盜行為，同時強盜證人乙○○、丙○○二人
    之財物，為同種想像競合犯，應依刑法第55條規定，僅以結
    夥三人以上攜帶兇器強盜之一罪處斷。再查被告有如犯罪事
    實欄一所載之犯罪科刑及執行紀錄，有本院被告前案紀錄表
    一份存卷可查，是被告於徒刑執行完畢五年後，故意再犯本
    件有期徒刑以上之罪，為累犯，應依刑法第47條第1項之規
    定加重其刑。原審以被告罪證明確，予以論罪科刑，固非無
    見，惟查原審認定被告於96年6月24日晚間6時許，將先行準
    備之兇器西瓜刀一把、鋁質球棒二支放置於車牌號碼8976－
    ＫＶ號自用小客車內，惟斯時，甲○○尚未竊得該8976－Ｋ
    Ｖ號自用小客車，其認定之時間即有違誤，又依刑事訴訟法
    第186條規定，證人除有不得令其具結之情形外，應命具結
    。因之未依法具結之證言，在程序上欠缺法定條件，難認為
    合法之證據資料，故同法第158條之3規定證人依法應具結而
    未具結者，其證言無證據能力，不得作為證據。本件證人乙○○、丙○○於96年9月14日於檢察官以證人身分訊問時，
    雖檢察官有諭知具結，惟本院遍查全卷，並無該2人之結文
    ，是該2證人因未經具結，其所為陳述，依照前述說明，不
    得作為本案之證據，原審將之引為證據，於法即有未合。又
    本件被告所犯係刑法第330條第1項之加重強盜罪，原審判決
    據上論斷欄贅引刑法第321條第1項第3款、第4款，亦有未洽
    。被告上訴否認犯罪，雖無理由，惟原判決既有上開可議之
    處，仍屬無可維持，自應由本院予以撤銷改判。爰並審酌被
    告有多次如犯罪事實欄一所載之犯罪紀錄，平日素行已難認
    良好，及被告年輕力壯，僅因一時缺錢，竟不思取正當合法
    途徑賺取錢財，反貪圖非分之財物，夥同共犯甲○○、「全
    任」攜帶足資對人身構成危險性屬兇器之西瓜刀、鋁製球棒
    ，利用深夜凌晨並在偏僻小道沿路尋找行搶目標，以迫停弱
    女子所騎乘機車、分持兇器之脅迫方式，致被害人乙○○、
    丙○○不能抗拒，而依指示交付渠等二人身上財物，其所為
    危害社會之程度甚鉅，及犯後態度等一切情狀，量處如主文
    第二項所示之刑。又被告及共犯甲○○、「全任」用以為本
    件加重強盜犯行所用之西瓜刀1把、鋁製球棒2支，均未扣案
    ，且共犯甲○○已陳明該西瓜刀1把、鋁製球棒2支均已丟棄
    ，並查無積極證據足證現仍存在，爰不諭知沒收。
據上論斷，應依刑事訴訟法第369條第1項前段、第364條、第299
條第1項前段，刑法第28條、第330條第1項、第55條、第47條第1
項，判決如主文。
本案經檢察官侯寬仁到庭執行職務。
中    華    民    國    99    年    4     月    30    日
            刑事第十五庭  審判長法  官  吳昭瑩
                                法  官  吳炳桂
                                法  官  賴邦元
以上正本證明與原本無異。
如不服本判決，應於收受送達後10日內向本院提出上訴書狀，其
未敘述上訴之理由者並得於提起上訴後10日內向本院補提理由書
（均須按他造當事人之人數附繕本）「切勿逕送上級法院」。
                                書記官  鄭信昱
中    華    民    國    99    年    4     月    30    日
附錄：本案論罪科刑法條全文
刑法第三百三十條第一項
犯強盜罪而有第三百二十一條第一項各款情形之一者，處七年以
上有期徒刑。

司法院資訊處製作；財團法人民間司法改革基金會備份。
